【裁判字號】    89,上訴,1242
【裁判日期】    890818
【裁判案由】    懲治盜匪條例
【裁判全文】
臺灣高等法院臺南分院刑事判決          八十九年度上訴字第一二四二號    潛
      上  訴  人  臺灣臺南地方法院檢察署檢察官
      上  訴  人
      即  被  告  丙  ○  ○
      指定辯護人  本院 法 官  甲  ○  ○
右列上訴人因被告懲治盜匪條例案件，不服臺灣臺南地方法院八十九年度訴字第六八
四號中華民國八十九年八月十八日第一審判決（起訴案號：臺灣臺南地方法院檢察署
八十九年度偵緝字第四四○號），提起上訴，本院判決如左：
      主      文
原判決撤銷。
丙○○意圖為自己不法之所有，以強暴致使不能抗拒，而使他人交付其物，處有期徒
刑柒年陸月。盜匪所得財物新臺幣柒仟柒佰元，應發還予被害人。
      事      實
一、丙○○曾於民國（下同）八十七年間因竊盜案件，經臺灣臺南地方法院於八十七
    年九月三十日以八十七易字二五○九號判處有期徒刑十月，緩刑三年，現仍在緩
    刑期間。猶不知悔改，復於八十八年十二月二十一日凌晨五時三十分許，在臺南
    市○區○○路一三九號遊藝場內打電玩之時，因見該遊藝場內僅剩員工乙○○一
    人，竟意圖為自己不法之所有，利用乙○○單身女子可欺，起身至乙○○身邊，
    即以手勒住乙○○脖子強暴之方法，致使乙○○不能抗拒，而以手摸乙○○衣服
    口袋，未摸到錢，乙○○因畏懼不能抗拒之情況下，乃將身上及櫃臺所有現金共
    計新臺幣（下同）七千七百元交予丙○○。丙○○得手後，復命令乙○○進入廁
    所，並將乙○○反鎖於廁所內，且取走該遊藝場內監視錄影帶後離去。
二、案經臺南市警察局第一分局報告臺灣臺南地方法院檢察署檢察官偵查起訴。
      理      由
一、前揭時地，被告丙○○以手勒住乙○○脖子強暴之方法，致使乙○○不能抗拒，
    乃將身上及櫃臺所有現金七千七百元交予丙○○之事實，業據被告丙○○於偵訊
    及原審審理時供承不諱，核與被害人乙○○於警訊、偵查中所述被害之情節相符
    ，事證明確。被告原審選任辯護人雖辯稱：被告並未持用任何兇器，且未對乙○
    ○施加任何暴行，又乙○○係自行詢問被告是否要錢，而後始拿出錢財予被告之
    情，乙○○當時仍有之意思決定自由，被告所為應僅成立刑法第三百四十六條第
    一項之恐嚇取財罪云云，並提出最高法院八十年台上字第一五九一號判決以為佐
    證，本院指定辯護人辯稱：乙○○當時尚有意思決定自由，被告所為難認構成強
    盜罪，應僅成立恐嚇取財罪云云。惟查最高法院前開判決所依據之事實，係以「
    該案被告夥同三名男子，先邀約被害人出面後，將被害人關在一房間內，再利用
    二名自承竹聯幫份子之人，以槍托毆打被害人臉頰，使被害人心生畏懼而簽發六
    十萬元本票予該案被告」，與本件被告之犯行並不相同，兩案間並無類比之基礎
    ，且觀之前開最高法院判決意旨：「本件原判決依據被告之部份自白、被害人楊
    ○○之指訴．．．等證據，認定被告犯有刑法第三百四十六條第一項、第三百零
    二條第一項、第三百零五條、第二百七十七條第一項之罪，依牽連犯從一重論處
    被告共同連續恐嚇取財（累犯）罪刑，已詳述其所憑之證據及認定之理由。從形
    式上觀察，並無違背法令之情形存在；上訴意旨又未依據卷內訴訟資料具體指明
    原判決此項依憑證據而為之事實認定，究竟如何違背證據法則或論理法則。且被
    害人迄未供述其意思自由已被壓抑至喪失之程度，僅供述心生畏怖．．上訴意旨
    徒憑己見，認被告不應成立恐嚇取財之罪，而為單純事實上之爭執，並非適法之
    第三審上訴理由。」則最高法院維持原審判決，乃基於該院係屬法律審之基本立
    場，駁回檢察官所為事實上之爭執，並不能以該判決，作為最高法院對該行為類
    型認定係屬何種犯罪之一貫見解。而本件係被告利用清晨遊藝場內顧客稀少，且
    僅有一名年輕女子（乙○○為六十五年九月五日出生，本件行為時為二十三歲）
    擔任店員之機會，採用以手勒住脖子之強暴方式，致使乙○○不能抗拒，乃將身
    上及櫃臺所有現金七千七百元交予被告，其行為係為自己不法所有，以壓制乙○
    ○自由意思而取得財物之決意，已屬顯然，並已本於該決意而著手，乙○○於清
    晨孤立無援之下，面對被告所採取之強暴行為，其心生畏懼乃必然之事，足可認
    為其於該情境之下，為保護自身安全，除與被告合作自行交付財物外，並無其他
    選擇，是乙○○之意思自由顯已遭壓抑而完全喪失，此外，乙○○遭被告壓制之
    後，雖自行表示願交付身上及店內現金，被告並隨即放開乙○○，而由乙○○至
    櫃臺取出錢財交付，然被告此際之行為決意，並未有所改變，是被告先以手勒住
    乙○○，置乙○○交付財物，於放開乙○○並收受其所交付財物之行為，客觀上
    亦無從分割，要不能以乙○○自行交付財物，而以該表示時點將被告之行為區分
    為二，予以分別評價，忽視被告以手勒住乙○○之「前段」行為，認定被害人乙
    ○○之意思自由尚未完全喪失，僅祗成立恐嚇取財罪。是辯護人所辯被告係犯恐
    嚇取財罪等詞，以及被告嗣於本院辯稱；無強盜犯意云云，均不足採，被告強盜
    犯行堪以認定。至被告於強盜得手離去時，雖另取走該遊藝場內之監視錄影帶一
    捲，然該行為係為避免遭人指認所為之破壞證物行為，應認被告並無不法所有之
    意圖，自無另成立竊盜罪之餘地，附此敘明。
二、按現行懲治盜匪條例，係經立法程序於四十六年六月五日修正公布施行，將原第
    八條及第十條之規定予以刪除，原第九條改為第八條，第十一條改為第九條，經
    考上開刪除原第十條「施行期間定為一年，必要時得以命令延長」有關限時法規
    定之立法本意，係為期遏止盜風，改善治安，認本條例第一條至第七條及原第九
    條均仍有施行之必要，因將本條例由限時法改為經久施行之常態性刑事特別法，
    並重新調整條次，形式上雖稱修正，實質上，已具重新全部立法之性質，故本條
    例修正前，雖有數次命令延長已逾期，仍非可認為已經失效（最高法院八十九年
    度台上字第八四○號判決參照）。
三、被告於電動遊藝場打電動玩具時，趁清晨無其他顧客，且僅有一年輕女子擔任店
    員之機會，以手臂勒住店員脖子之強暴方式，致使該店員不能抗拒，交付身上財
    物，核其所為，係犯懲治盜匪條例第五條第一項第一款普通強盜罪。原審以被告
    罪證明確，因予論罪科刑，固非無見；惟查(一)原判決認定被告成立刑法第三百二
    十八條第一項之強盜罪，洵有違誤。(二)又未諭知被告盜匪所得財物七千七百元，
    發還予被害人，亦有未當。被告上訴意旨，雖無足取，惟檢察官上訴意旨，執以
    指摘原判決不當，則為有理由，自應由本院撤銷改判之。爰審酌被告利用被害人
    單獨看店之機會，以手勒住被害人脖子之強暴方式，致使被害人於孤立無援之下
    ，喪失意思自由，交付財物之犯罪手段，其得手後，猶為掩飾罪行，將被害人關
    入廁所，取走店內監視錄影帶行為，暨強盜所得財物為七千七百元，及犯罪後之
    態度等一切情狀，量處有期徒刑七年六月，以資懲儆。盜匪所得財物七千七百元
    ，應發還予被害人。
四、據上論斷，應依刑事訴訟法第三百六十九條第一項前段、第三百六十四條、第二
    百九十九條第一項前段，懲治盜匪條例第五條第一項第一款、第七條第一項，判
    決如主文。
本案經檢察官劉欽銘到庭執行職務。
中  華  民  國      八  十  九      年      十      月      三十一      日
                                臺灣高等法院臺南分院刑事第五庭
                                    審判長法官  茆    臺    雲
                  法官  李    文    福
                                          法官  蔡    長    林
右正本證明與原本無異。
如不服本判決，應於判決送達後十日內向本院提出上訴狀，其未敘述理由者並應於提
出上訴狀後十日內向本院補提理由書（應附繕本）。
                                    法院書記官  李    培    薇
中  華  民  國      八  十  九      年     十一     月        二        日
附錄本案論罪科刑法條全文：
懲治盜匪條例第五條第一項第一款：意圖為自己或第三人不法所有，以強暴、脅迫、
                                藥劑、催眠術或他法，致使不能    抗拒，而取
                                他人之物或使其交付者，處無期徒刑或七年以上
                                有期徒刑。


司法院資訊處製作；財團法人民間司法改革基金會備份。
